【裁判字號】    89,上,58
【裁判日期】    901031
【裁判案由】    損害賠償
【裁判全文】
臺灣高等法院民事判決  八十九年度上字第五八號
      上  訴  人  甲○○
      訴訟代理人  何慧玲
      被  上訴人  乙○○
                  丙○○
      法定代理人  丁○○
右當事人間請求損害賠償事件，上訴人對於中華民國八十八年十一月十六日臺灣臺北
地方法院八十六年度重訴字第六六一號第一審判決提起上訴，本院判決如左：
    主    文
原判決命上訴人給付之金額逾新台幣玖拾肆萬參仟肆佰參拾壹元本息部分，及該部分
假執行之宣告暨訴訟費用之裁判均廢棄。
右廢棄部分，被上訴人在第一審之訴及假執行之聲請均駁回。
其餘上訴駁回。
第一、二審訴訟費用由上訴人負擔百分之二十八，餘由被上訴人負擔。
    事    實
甲、上訴人方面：
壹、聲明：求為判決：
(一)原判決不利於上訴人部分廢棄。
(二)右廢棄部分，被上訴人在第一審之訴及假執行之聲請均駁回。
(三)如受不利之判決，請准供擔保宣告免為假執行。
貳、陳述：除與原判決記載相同部分，茲引用外，並補稱：
(一)上訴人之行為均係為防衛自身及妻、子之安全，上訴人之行為係符合正當防衛之
    要件，況被上訴人之被繼承人李銘華斯時係持槍枝，上訴人為排除此急迫危險唯
    有奮不顧身赤手與之拉扯搏鬥，是故無論就防衛手段、緩急情勢、法益輕重而，
    上訴人之行為應屬允當而未逾越法律之界線。証人之証詞多所反覆，應無足採。
(二)李銘華事實上僅有左前額如蛋大血腫之單一傷勢，顯非遭上訴人以拳頭或槍把毆
    打頭部所致，其所受傷勢與上訴人之行為顯無因果關係。可能係李銘華與上訴人
    追逐時，猛然以額頭及全身之力撞擊安全門時，碰壓安全門橫桿造成開鎖，將安
    全門撞開時所致。
(三)證人石尾妹為耕莘醫院之清潔工，而李銘華之母曾月嬌曾任耕莘醫院之看護工，
    其間有同事之誼，自非無偏頗之可能，況曾多次向何慧玲表示並未親眼目睹案發
    過程而係受託於被上訴人之訴訟代理人之託，是其證詞顯有偏頗乃不言而論。
(四)證人黃秀燕及黃嘉茜雖一致證稱看見上訴人追打李銘華，唯其證詞內容與李銘華
    之傷勢並不相合，況渠等亦與曾月嬌有同事之誼，其証言亦有偏頗之虞，且斯時
    李銘華係持槍而上訴人係空手，故二位證人所見者應係上訴人實施正當防衛之過
    程。
(五)證人林凱思之證詞前後顛倒錯置，且無一與其他證人所言相符，並經護理站護士
    表示林女疑有精神方面疾病，其證言並無可採。
(六)上訴人並無恆產，夫妻二人均需正常工作方得維持一般生活所需，況上訴人所育
    二子年紀皆幼且均患氣喘，上訴人之妻亦患有紅斑性狼瘡，家計窘困，被上訴人
    之請求實已逾越上訴人經濟能力之外。
參、證據：除援用原審所提之立証方法外，並補提照片十五紙、何慧玲驗傷證明、方
    聖豪、方聖威、何慧玲診斷證明、何慧玲重大傷病卡、戶口名簿等件為證。
乙、被上訴人方面：
壹、聲明：求為判決：上訴駁回。
貳、陳述：除與原判決記載相同部分，茲引用外，並補稱：
(一)上訴人對李銘華之侵害行為發生時已無現時不法之侵害，自非屬正當防衛之範疇
    。
(二)李銘華自八十四年九月十一日遭上訴人攻擊後即當場昏迷不醒持續一年以上，足
    見其死亡與上訴人之攻行為具有因果關係。況證人均證稱李銘華之傷係因上訴人
    之攻擊所致，顯見二者間必有因果關係存在。
(三)證人為不可代替之證據方法，如確係在場聞見待證事實，而其證述又非虛偽，縱
    令證人與當事人有親屬、親戚或其他利害關係，其證詞亦非不可採信，而本案證
    人均係案發當時在場目睹傷害事件發生之人，渠等之陳述，因所處之位置及觀察
    角度不同，容或稍許岐異，然渠等所證之待證事實則均屬一致，並無出入，故上
    訴人主張本案證人證言不可採云云，殊非可取。
(四)否認李銘華有精神異常之情形，此可依耕莘醫院覆函知李銘華並未至心理衛生科
    就診，至於護理紀錄單載稱「：：因為失業家人於一個月前發現其有精神異常情
    形：：」亦非基於醫護人員之診斷所作成之結論，故難以上開記錄內容遽認被害
    人係精神異常。
參、證據：除援用原審所提之立證方法外，並補提臺灣臺北地方法院檢察署八十四年
    度偵字第二二五號八十四年十月二十六日詢問筆錄為證。
丙、本院依職權向財政部台灣省南區國稅局高雄縣分局、北區國稅局新店稽徵所查詢
    兩造之財產狀況，向台北市立仁愛醫院、財團法人天主教耕莘醫院調取李銘華之
    病歷及住院醫療情況。向勞工保險局、台北市電氣裝置業職業工會查詢李銘華就
    業狀況。
      理    由
一、按於能力、法定代理權或為訴訟所必要之允許有欠缺之人所為之訴訟行為，經取
    得能力之本人，取得法定代理權或允許權之人，法定代理人或有允許權之人之承
    認，溯及於行為時發生效力，民事訴訟法第四十八條定有明文，本件被上訴人之
    被繼承人李銘華於起訴前已呈植物人狀態，此有殘障手冊一紙在卷可稽 (見附民
    卷第五頁) ，則其於八十五年五月十七日起訴時為無行為能力，顯亦無訴訟能力
    ，其未經法定代理人合法代理逕行提起本件訴訟，於法固有未合，惟因李銘華於
    起訴後之同年十月二十三日死亡，而由其繼承人即其配偶般汝華及子女乙○○、
    丙○○聲明承受訴訟，並表示承認其被繼承人李銘華以前所為之一切訴訟行為 (
    見本院卷第一五六頁)，依前揭規定，溯及於起訴時發生效力，合先敘明。
二、被上訴人之被繼承人李銘華於原審起訴主張：上訴人於八十四年九月十一日下午
    一時許，在台北縣新店市耕莘醫院九樓走道，無故將李銘華頭部毆擊成傷，經送
    醫急救，呈植物人，爰依侵權行為法則，請求命上訴人給付李銘華受傷送醫治療
    支出之醫葯費、喪失勞動能力之損失暨增加生活需要之費用，及慰撫金共計三百
    三十五萬四千二百七十三元及法定遲延利息之判決等語；上訴人則以因李銘華持
    槍攻擊其住院之妻何慧玲，伊才實施正當防衛，李銘華係因逃跑時自行撞擊醫院
    安全門頭部受傷所致，其受傷與伊之行為無因果關係，自無庸負賠償之責等語，
    資為抗辯。 (原審就金額一百十五萬零二百五十八元本息部分，判決被上訴人勝
    訴，其餘部分則駁回其請求，被上訴人就其敗訴部分，未聲明不服而告確定) 。
三、經查，被上訴人主張上訴人於右揭時地，將其被繼承人李銘華毆打成植物人之事
    實，業據其提出殘障手冊一件、仁愛醫院北市仁醫歷字第一一一六號函一件、
    戶口名簿、計算書二件、相驗屍體証明書、警訊及刑事審判筆錄、起訴書、原審
    八十五年度易字第一二三０號及本院八十六年度上訴字第二二九六號刑事判決為
    証，雖上訴人辯稱被繼承人李銘華精神異常，持槍騷擾及攻擊上訴人之妻，上訴
    人為避免危害發生而加以制止並奪槍，其行為應屬正當防衛，李銘華頭部受傷係
    因其自己去撞及安全門所致，並非被伊毆打所造成云云，然查：目擊證人石尾妹
    於警訊陳稱：「我看見甲○○打李銘華頭部前額部份，一直打往樓梯方向，期間
    我聽到李銘華用台語講不要這樣子，然而甲○○沒有理會，一直打沒停手」；於
    原審刑事庭調查時又證稱：「甲○○出手打李銘華，一直打沒休息，一直打頭．
    ．．」；另證人即耕莘醫院護士長黃嘉茜於警訊亦指稱：「我看見甲○○追打著
    李銘華，在走道上李銘華被甲○○打倒後，又迅速爬起來，往安全門方向跑，甲
    ○○跟在其後追打．．．」；原審刑事調查時又證稱：「方某第一拳是打在李某
    頭側面，李某跌倒爬起來，方某就追著李某邊跑邊打。」、「李銘華沒有摔到鐵
    門或樓梯．．．」；又亦為耕莘醫院護士之證人黃秀燕於原審刑事調查時亦結稱
    ：「方某看見李銘華就打，是方某先動手打，李銘華一直被打。」；此外，在耕
    莘醫院住院之病患林凱思亦證稱：「甲○○就拿槍的手把打李的頭二、三下，再
    用兩手夾李脖子，拉到安全門，我有在安全門外面瞄著看，看到方與其太太推李
    撞牆壁，使李的後腦部撞牆壁，我有聽到頭撞牆壁很大一聲，我過去看時，李倒
    在那邊，不醒人事。」、「（安全門）本來就打開，一個老太太還在那邊掃地」
    、「是撞牆」等語，以上各情，有被上訴人提供之警訊及原審院刑事庭調查筆錄
    影本載明附卷可稽。上開證人或為醫院之護理人員，或為目擊者，與兩造素昧生
    平，衡情應無偏袒或錯誤之虞，至上訴人辯稱証人石尾妹與李銘華之母有同事之
    誼，其証言有偏頗之虞，証人林凱思疑有精神方面疾病，既無法提出具體事証以
    資証明，尚不足採信，至其辯稱証人黃秀燕及黃嘉茜之証言與李銘華之傷勢不符
    云云，查被繼承人李銘華受傷後送醫急救，經診斷為頭部外傷，合併腦內出血及
    右側前額、後枕部皮下瘀血；又李銘華死亡後經解剖屍體結果，發現李某「右側
    頭部皮下組織廣泛性瘀血、硬腦膜下廣泛性出血、顱底部左左側部分出血多已吸
    收、前頭部挫傷一處長二公分寬一點五公分、組織內瘀血」，經鑑定認為「李銘
    華之死亡顯係因頭部外傷腦出血及持續一年以上昏迷以致死亡」等情，有臺灣高
    雄地方法院檢察署法醫師解剖紀錄報告及臺灣高雄地方法院檢察署屍體證明書足
    憑，此外復有Ｘ光片、解剖相片可稽，均載於卷附台灣高等法院八十六年上訴字
    第二二九六號刑事判決，足見李銘華頭部所受傷害非僅左前額如蛋大之單一傷勢
    ，尚有合併腦出血及後枕部皮瘀血等情事，核其情形與証人黃秀燕及黃嘉茜所証
    述之情形並無不相符合之情形，故其所辯，不足為採。末查，李銘華最初固係持
    玩具手槍威脅上訴人之妻、子，適為上訴人所撞見，上訴人情急之餘，揮拳將李
    銘華擊倒於地，此際固屬正當防衛，惟李銘華既遭其拳擊而摔倒於地，並向上訴
    人求饒，玩具槍又為上訴人取得，斯時不法之侵害已經過去，上訴人之正當防衛
    業已完成，原有之急迫危險既不復存在，上訴人應即住手，乃竟未就此罷手，復
    對李銘華痛毆，即非法之所許，李銘華因此受傷，持續昏迷一年後死亡，亦有前
    開相驗證明書可稽，是其死亡與上訴人之加害難謂無相當因果關係，此在刑事法
    院亦採相同之認定，有各該判決正本存卷足參，事證至為明確，故上訴人辯稱係
    正當防衛，亦不足採，自堪信被上訴人之主張為真實，上訴人顯已故意不法侵害
    被上訴人之被繼承人李銘華之身體，則其依據侵權行為之法則，請求上訴人負損
    害賠償責任，依民法第一百八十四條第一項前段規定，自屬有據。
四、按不法侵害他人之身體或健康者，對於被害人因此喪失或減少勞動能力，或增加
    生活上之需要時，應負損害賠償責任。民法第一百九十三條第一項定有明文，茲
    將被上訴人之被繼承人李銘華此部分請求之准駁，分述如左：
(一)醫藥費部分：
    被繼承人李銘華於八十四年九月十一日下午一時許因遭上訴人毆打成植物人而在
    耕莘醫院及市立仁愛醫院就診，依據其所提出之醫藥費收據十五紙 (見原審八十
    五年附民字第七四號卷)，總計金額為四十四萬六千六百三十四元 ( 四捨五入)
    ，為上訴人所未加爭執，除其中二百十元係申請診斷証明書之費用，應予剔除外
    ，其餘部分之請求，應予准許。至超過前開數額以外部分，因乏收據可資証明，
    自不應准許。
(二)減少勞動能力損失部分：
    查被繼承人李銘華因顱內出血，致腦部神經遭受破壞，呈無意識狀態，並延至八
    十五年十月二十三日死亡，依勞工保險條例第五十三條附表所定殘廢給付標準表
    暨喪失勞動能力表，係屬殘廢第一等級，喪失勞動能力百分之百，亦有殘障手冊
    一件、仁愛醫院 (八五) 北市仁醫歷字第一一一六號函一件、勞工保險殘廢給付
    標準表暨喪失勞動能力表各一件為憑 (見原審附民卷) ，李銘華生前於八十三年
    之所得為三十萬八千二百元，固據其提出國稅局所得資料清單一件、甲種電匠及
    工匠合格証書各一紙為証 (見原審附民卷) ，然查李銘華自七十五年六月十六日
    起以無一定雇主之水電臨時工身份加入工會，並投保勞工保險，八十四年五月十
    五日退保，至於其在八十三年間在外公司承接工程，其無從得知，且其係以無一
    定雇主之臨時工繼續加保，可在外自由承接一家以上之工程等情，有台北市電氣
    裝置業職業工會八十九年八月十日八十九北市電工志第三四號函在卷 (見本院卷
    第九十一頁) ，足見李銘華並無固定之雇主，自難依據其在八十三年之國稅局所
    得資料而認其每年之薪資收入均為三十萬八千二百元。至上訴人主張李銘華在受
    傷前已罹有精神上疾病，然此部分其所資為憑者僅為李銘華之母在警訊中之供述
    ，及耕莘醫院之護理記錄單為據 (見外放証物及本院卷第一二０頁) ，惟查，李
    銘華受傷前並無至耕莘醫院就診之記錄，此有該院九十年三月十四日耕醫病歷字
    第０二三三號函在卷可稽 (見本院卷第一０四頁) ，至醫院謢理記錄乃係依據病
    人家屬之陳述加以記錄，此部分既乏具體之醫院診斷証明資料，尚難認李銘華已
    罹患有精神異常之疾病而致喪失工作能力，故此部分上訴人之辯解，尚不足採，
    本院認被繼承人李銘華在未遭受本件傷害之前，至少應有一般通常之工作能力，
    自應依行政院所訂頒之基本工資為其計算喪失勞動能力之計算標準。查八十四年
    、八十五年之最低基本工資分別為一萬四千八百八十元、一萬五千三百六十元，
    則自八十四年九月十一日起至八十五年十月二十三日止，合計四百零八日，李銘
    華因喪失勞動能力所受之損失金額應為二十萬七千一百零四元 (計算方法為
    112日×(14880/30元)＋296日×(15360/30元)＝207104元），被上訴人請求上訴
    人賠償此項損失，應予准許，逾此部分之請求，不應准許。
(三)增加生活上需要之費用：
    被繼承人李銘華因遭上訴人毆傷，於八十四年十月十一日住進台北市仁愛醫院神
    經外科病房，同年月十四日轉入慢性病房，直至八十五年四月六日出院，住院期
    間需專人照顧，該院慢性病房有足夠之護理人員照料，至於請看護工之事，由家
    屬自行決定，全日費用為一千七百元，半日為一千二百元等情，有台北市立仁愛
    醫院八九年五月十六日北市仁醫歷字第八九六０二七六０００號函、九十年八月
    七日北市仁醫歷字第九０六０五一九九００號函可稽 (見本院卷第六四、一０八
    頁)，而李銘華於居住仁愛醫院慢性病房後，醫護人員僅送藥，至其他之餵食、
    清理、翻身均由其配偶親自照顧，已據被上訴人供明在卷，且為上訴人所未加爭
    執，則其依每月看護費四萬元計算，並未逾前開仁愛醫院所示之看護費之收費標
    準，其看護期間自八十四年十月十一日至八十五年四月六日出院日止共計五又六
    分之五月，總計上訴人應賠償被上訴人看護費為二十三萬三千三百三十三元 (計
    算方法為40000元×5(5/6)月＝233333元)，逾此部分之請求不應准許。
(四)精神慰撫金部分：
    按因故意或過失不法侵害他人之權利者，負損害賠償責任；又不法侵害他人身體
    、健康、名譽或自由者，被害人雖非財產上之損害，亦得請求賠償相當之金額，
    民法第一百八十四條第一項及第一百九十五條第一項前段分別定有明文。被繼承
    人李銘華係領有甲種電匠及工匠執照之合格技士，家庭原本美滿和樂，今因上訴
    人逞凶，致頭部受重創而呈植物人，其精神上必遭受難以言喻之痛苦，自得請求
    上訴人賠償非財產上損害之慰藉金，惟其請求賠償之金額為二百萬元，尚嫌過高
    ，爰斟酌兩造之身分、地位及經濟狀況 (見本院卷第七七至八三頁、一三四頁、
    一四八頁)，認其請求賠償之金額以一百萬元為適當，逾此部分之請求，不應准
    許。
(五)綜上所述，上訴人應賠償被上訴人損害之金額為一百八十八萬六千八百六十一元
    元(計算方式：446424+0000000+233333+0000000=0000000)。
五、末按損害之發生或擴大，被害人與有過失者，法院得減輕賠償金額，或免除之，
    民法第二百十七條亦有規定。本件侵權事故之發生，係肇因於李銘華持玩具手槍
    至甲○○之子病房，與甲○○之妻何慧玲發生爭執，並進而恐嚇、毆打何慧玲致
    引起甲○○之不滿，為搶奪手槍，而上前李銘華拉扯，再續行追打李銘華成傷因
    而發生死亡之結果，顯見李銘華對於損害之發生亦與有過失。爰審酌李銘華與甲
    ○○之前開爭執經過等情節，認李銘華就損害之發生，應負擔二分之一之過失責
    任。至上訴人因此所涉及刑責部分，經本院刑事法庭依傷害致死罪名，判處有期
    徒刑四年，有八十六年度上訴字第二二九六號刑事判決可據。雖上訴人不服該判
    決，提起上訴，現尚在最高法院審理中而未確定。然查附帶民事訴訟經裁定移送
    民事庭後，即屬獨立之民事訴訟，其移送後之訴訟程序，應適用民事訴訟法，刑
    事訴訟判決所認定之事實，非屬當然有拘束民事訴訟之效力，本院自得依自由心
    證認定事實如前述（最高法院四十三年台上字第九五號判例參照），自無待乎該
    刑事判決之確定，附此敘明。
六、從而，上訴人應賠償被上訴人金額為九十四萬三千四百三十一元及自起訴狀繕本
    送達翌日即八十五年九月十一日起至清償日止，按年息百分之五計算法定遲延利
    息，應予准許；逾此部分之請求，不應准許。原審就前開應予准許部分，所為上
    訴人敗訴之判決，並無不合，上訴論旨指摘原判決不當，求予廢棄改判，為無理
    由，至逾前開金額部分，原審所為上訴人敗訴之判決，尚有未合，上訴論旨指摘
    原判決不當，求予廢棄改判，為有理由。又本判決因未逾一百萬元，判決後不得
    上訴第三審而告確定，自無再宣告供擔保免假執行之必要，附此敘明。
七、因本案事證已臻明確，兩造其餘主張陳述及所提之證據，均毋庸再予審酌，附此
    敘明。
據上論結，本件上訴為一部有理由、一部無理由，依民事訴訟法第四百四十九條第一
項、第四百五十條、第七十九條後段，判決如主文。
中      華      民      國    九十      年      十      月    三十一    日
                                  民事第四庭
                                      審判長法  官  李  瓊  蔭
                                            法  官  楊  豐  卿
                                            法  官  張      蘭
右正本係照原本作成。
如不服本判決，應於收受送達後二十日內向本院提出上訴書狀，其未表明上訴理由者
，應於提出上訴後二十日內向本院補提理由書狀（均須按他造當事人之人數附繕本）
上訴時應提出委任律師或具有律師資格之人之委任狀；委任有律師資格者，另應附具
律師及格證書及釋明委任人與受任人有民事訴訟法第四百六十六條之一第一項但書或
第二項（詳附註）所定關係之釋明文書影本。
中      華      民      國    九十      年      十一    月      二      日
                                            書記官  應  瑞  霞
附註：
民事訴訟法第四百六十六條之一（第一項、第二項）：
對於第二審判決上訴，上訴人應委任律師為訴訟代理人。但上訴人或其法定代理人具
有律師資格者，不在此限。
上訴人之配偶、三親等內之血親、二親等內之姻親，或上訴人為法人、中央或地方機
關時，其所屬專任人員具有律師資格並經法院認為適當者，亦得為第三審訴訟代理人
。


司法院資訊處製作；財團法人民間司法改革基金會備份。
